【裁判字號】    98,訴,988
【裁判日期】    981224
【裁判案由】    給付服務費用
【裁判全文】
臺灣桃園地方法院民事判決               98年度訴字第988號
原      告  御傳公寓大廈管理維護有限公司
法定代理人  甲○○
被      告  發現之旅阿曼區社區管理委員會
法定代理人  丙○○
訴訟代理人  乙○○
上列當事人間請求給付服務費用事件，於民國98年12月3 日言詞
辯論終結，本院判決如下：
    主  文
原告之訴駁回。
訴訟費用由原告負擔。
    事實及理由
一、按訴狀送達後，原告不得將原訴變更或追加他訴，但擴張或
    減縮應受判決事項之聲明者，不在此限；不變更訴訟標的，
    而補充或更正事實上或法律上之陳述，非為訴之變更或追加
    ，民事訴訟法第255條第1項第3款、第256條分別定有明文。
    查本件原告起訴時原聲明請求被告應給付新台幣（下同）10
    2 萬元及法定遲延利息；嗣於本件訴訟進行中，減縮如其聲
    明所示，核其所為訴之聲明變更僅係單純減縮應受判決事項
    之聲明，與前開規定尚無不符。另原告起訴時起訴狀原列被
    告社區之法定代理人為「蘇有文」，嗣據原告於本院民國98
    年8月4日言詞辯論期日請求更正為「丙○○」，此之更正並
    未變更訴訟標的亦非變更當事人，僅屬被告社區之法定代理
    人之更正，於法並無不符，應予准許。
二、本件原告起訴主張：
  (一)原告與被告原簽訂有委任管理維護業務契約（下稱系爭維護
    契約），由原告提供被告社區管理維護服務，被告則應按月
    給付原告服務費用34萬元，契約有效期間自97年2月1日起至
    98年1 月31日止；於期間屆滿後，為被配合被告商選作業而
    延約2 個月至同年3月31日終止。而依維護契約第12條4項約
    定，因契約到期無法續約或雙方同意提前終止合約時，雙方
    應辦理移交手續，被告並應於契約終止之日後15天內（即98
    年4 月15日）結清並給付原告所有之服務費用。然原告於98
    年3 月31日契約終止後，已與接收單位即第三人慧智公寓大
    廈管理維護有限公司（下稱慧智公司）完成書面及親點交接
    ，詎被告遲至同年6月18日始為給付337,800元（已扣除違反
    廢棄物清理法裁處罰款1,200 元、清潔人員值勤績效檢核及
    懲處罰則基準表懲處金額1,000 元），已致原告之權益受有
    損害。又因被告違反前述約定，依維護契約第12條3項第2款
    約定，原告並得向被告請求賠償2 個月服務費用之違約金及
    遲延給付之利息。
  (二)被告提出被證3 之財務移交清冊下方有關備註欄記載：「財
    務部分管理委員會同意以現況交接，御傳（寶城保全）公司
    需配合管委會查核，98年3 月管理服務費用須財務部分查核
    無誤後支付」等語，並未經原告同意，其上所蓋原告公司印
    章及簽名，並非原告自己或其法定代理人所為，對其並無拘
    束力。當時財務移交程序，係由原告移交給第三人慧智公司
    並已完成交接手續，被告並未參與財務移交手續，亦未於上
    開財務移交清冊上正式用印，上開備註內容係契約擬定後被
    告方為強制要求加註，非屬契約內容之一部分，故兩造間就
    服務費待查核後方為支付之約定並無合意。縱認兩造有此約
    定，惟原告於契約終止後，歷經1 個月之久，被告從未對原
    告交接事宜有任何質疑，迨原告於98年4 月30日發函請求被
    告給付98年3 月份之服務費用時，被告始提出請求原告協助
    其釐清爭議，而此爭議又皆與財務無關，原告對此本無義務
    多作說明，但基於負責之態度，原告亦已配合被告所提出相
    關疑義之說明，被告自應依約給付服務費用。
  (三)被告社區因未做好垃圾分類遭受行政罰緩之處分乙節，係清
    潔人員未注意所致，並不可歸責於原告，故被告逕自服務費
    用中扣除前揭罰款2,200 元，並非有據等語。為此，爰依系
    爭維護契約之法律關係，提起本件訴訟，並聲明：被告應給
    付原告682,200 元，及自起訴狀繕本送達之翌日起至清償日
    止，按年息5%計算之利息。
三、被告則以：
  (一)其並無原告所述違約之情事，蓋兩造於98年3 月31日辦理交
    接事宜時，因原告所交付之部分文件（如社區財務收支之相
    關帳務）需時間詳細查核，被告即與原告公司代表盧保華襄
    理約定，原告必須配合被告之查核作業無誤後，方會支付98
    年3 月份之服務費用，此由兩造於當日簽立之財務移交清冊
    下方備註欄記載：「財務部分管理委員會同意以現況交接，
    御傳（寶城保全）公司需配合管委會查核，98年3 月管理服
    務費用須財務部分查核無誤後支付」等語即明。然於查核期
    間，原告並未依上開協議配合被告社區管委會之查核工作，
    有者亦為敷衍了事，導致查核工作進度拖延，則在被告財物
    查核未完成前，依約被告本無給付原告98年3 月份服務費用
    之義務；嗣兩造於98年6 月13日邀約相關人員就查核工作中
    所發現之問題進行協商會議後，已由原告公司之鍾協理及黃
    秘書針對被告社區所提出的各項疑點加以說明釐清，並於該
    次會議中，就原告未做好垃圾分類乙節，以致被告遭受行政
    罰緩之處分，原告公司之鍾協理亦表示願依被告社區管委會
    之決定處理，經管委會決議並扣款後，被告即於98年6 月18
    日支付剩餘服務費用完畢。
  (二)上開財務移交清冊之訂定，當時係由被告社區管委會授權代
    主委、監委及財委等3 人與移交人（即原告）及接收人（即
    慧智公司）三方代表共同簽署，渠等對於該清冊所有內容（
    包含備註欄記載）均已達成合意之意思表示，並無原告所謂
    係契約擬定後被告方為強制要求加註，非屬契約內容之一部
    分之情，且已取代原維護契約之約定，亦即關於98年3 月份
    服務費用之給付，應依該清冊下方備註欄之所附條件履行，
    已排除維護契約第12條第4 項之適用，是被告並無遲延給付
    服務費用之情形甚明等語置辯，並聲明：駁回原告之訴；如
    受不利判決，願供擔保，請准宣告免為假執行。
四、兩造不爭執之事項：
  (一)原告與被告原簽訂有委任管理維護業務契約，由原告提供被
    告社區管理維護服務，被告則應按月給付原告服務費用34萬
    元，契約有效期間自97年2月1 日起至98年3月31日終止。而
    依系爭維護契約第12條4項約定，98年3月份之服務費用，本
    應於98年4月15日前支付，但被告卻遲至同年6月18日始為給
    付337,800元。
  (二)被告給付前項服務費用金額中，已扣除其社區因違反廢棄物
    清理法遭裁處罰款1,200 元、清潔人員值勤績效檢核及懲處
    罰則基準表懲處金額1,000元。
  (三)原告公司之盧保華襄理曾代表公司與被告及第三人慧智公司
    於98年3月31日簽訂有財務移交清冊乙份。
五、本件首應審酌為系爭契約屆滿未續約，被告未給付服務費時
    ，是否有系爭契約第12條第3 項違約金之適用？本院認無適
    用，理由如下：
    按當事人得約定債務人於債務不履行時，應支付違約金。民
    法第250 條第1 項定有明文。故必是否能請求違約金，以當
    事人間有約定為要件。本件原告主張被告未給付服務費，已
    屬違約，應依系爭契約第12條第3 項約定給付2 個月服務費
    用之違約金之情，然為被告所否認。經查：
    (一)本件兩造所爭執為系爭契約屆滿時，當月之服務費用何時
      給付？
      系爭契約第12條第4 項約定：「因契約到期無法續約或雙
      方同意提前終止合約時，甲、乙雙方應辦理移交手續，甲
      方應於終止日後15日內結清並給付乙方所有之服務費用。
      」，本條約定依文義解釋，雖僅就提前終止契約之服務費
      用何時給付為約定，並未言及契約屆滿時當月之服務費用
      何時給付，惟本院認兩造既就「辦理移交」及「結清所有
      之服務費用」同為約定，系爭契約第12條第4 項自應包括
      契約屆滿未續約時當月服務費用，是依兩造約定被告應於
      契約屆滿後15日內給付契約屆滿當月之服務費用。
    (二)兩造是否另就98年3月管理服務費用之清償期為約定？
      被告抗辯兩造另有約定98年3 月之管理服務費用於移交財
      務查核無誤後支付之情，並提出社區財務移交清冊封面為
      證。然為原告所否認，以移交清冊封面之備註非兩造之合
      意置辯。經查：上開移交清冊封面下方雖有「財務部分管
      理委員會同意以現況交接，御傳（寶城保全）公司須配合
      管委會查核．98年3 月管理服務費須財務部分查核無誤後
      支付」之備註，惟此備註下方並未有原告及被告法定代理
      人或經授權代表兩造之人簽名或蓋章，此備註是否為兩造
      間之合意而對兩造生效，即有疑義？且原告將所管理之被
      告社區財務移交予與慧智公寓大廈管理維護有限公司，原
      告與交接公司承辦人員在上開移交清冊上蓋章（或簽名）
      ，此觀諸被告提出之移交清冊封面影本（見卷第42頁）自
      明，是上開移交清冊之當事人應是原告與第三人慧智公寓
      大廈管理維護有限公司，被告雖有管理委員3 人監交，惟
      監交人，僅為移交之證人，難認係移交之當事人。至於被
      告提出之移交現場錄影光碟，雖有代表原告之移交人在簽
      名時經提醒注意備註記載之情，然此並無法證明該備註即
      為兩造之合意，亦即被告並無法舉證證明於移交時，原告
      之移交人曾得原告之授權處理有關給付98年3 月管理服務
      費用事宜、監交人亦曾得被告之授權處理有關98年3 月管
      理服務費用給付事宜、及原告之移交人與監交人有達成上
      開備註之合意行為，是被告此部分之抗辯不足採信。
    (三)被告違反上揭約定未於契約屆滿後15日給付服務費用，是
      否有系爭契約第12條第3項給付違約金之適用？
      觀諸系爭契約第12條第3 項約定：「三、因可歸責甲方（
      即被告）事由之終止契約：1.甲方（即被告）違反第5 條
      規定，未按時給付服務費用予乙方（即原告），經乙方定
      期催告（含電話、書面文件、派員方式）仍未於15日內繳
      交者，以違約論。．．2.乙方除得終止本約，停止服務及
      撤回留駐人員外，並得請求甲方賠償2 個月服務費用之違
      約金及支付遲延給付之利息。」，是上揭違約金之給付係
      就契約存續期間未給付服務費用所為之規定，本件契約屆
      期後之給付未結清之服務費用應不包括在內。
    (四)被告雖違反系爭契約第12條第4 項之約定，未依限給付契
      約屆滿所欠之服務費用，惟觀諸系爭契約，兩造並未就此
      違約事由定有給付違約金之約定，是原告請求違約金即無
      所據。
六、原告另主張：被告社區因未做好垃圾分類遭受行政罰緩之處
    分乙節，非係清潔人員未注意所致，並不可歸責於原告，故
    被告逕自服務費用中扣除前揭罰款2,200 元，並非有據之情
    ，然為被告所否認。經查：原告就不可歸責於己之主張並無
    法舉證以實其說，是原告此部分之主張亦不足採信。
七、從而，原告本於契約之法律關係，請求判決被告應給付原告
    682,200 元，及自起訴狀繕本送達之翌日起至清償日止，按
    年息5%計算之利息。為無理由，應予駁回。
八、據上論結，本件原告之訴為無理由，應依民事訴訟法第78條
    ，判決如主文。
中    華    民    國    98    年     12    月    24   日
                       民事第一庭法  官  吳爭奇
上為正本係照原本作成。
如對本判決上訴，須於判決送達後20日內向本院提出上訴狀。
中    華    民    國    98    年     12    月    25   日
                                 書記官   黃瓊儀


司法院資訊處製作；財團法人民間司法改革基金會備份。
